最高法院民事判決　　　　　　九十四年度台上字第一六一四號
　　上　訴　人　己○○
　　訴訟代理人　沈培錚律師
　　　　　　　　陳志雄律師
　　被 上訴 人　甲○○
　　　　　　　　丁○○
　　　　　　　　　　　　1弄1.
　　　　　　　　丙○○
　　共　　　同
　　訴訟代理人　陳麗增律師
　　被 上訴 人　戊○○
　　　　　　　　乙○○
　　共　　　同
　　訴訟代理人　林首愈律師
上列當事人間請求給付報酬事件，上訴人對於中華民國九十二年
六月三日台灣高等法院第二審判決（九十一年度重上字第四二八
號），提起上訴，本院判決如下：
    主  文
原判決除假執行部分外廢棄，發回台灣高等法院。
    理  由
本件上訴人主張：被上訴人甲○○、丁○○、丙○○（下稱甲○
○等三人）、乙○○、戊○○（下稱乙○○等二人）與已經第一
審判決確定之王素月、王素雲、王繼堯等八人（下稱甲○○等八
人），於民國七十八年一月六日為向訴外人陳炳南等請求塗銷繼
承登記民事事件而擬聲請保全程序，因欠缺資金而與訴外人徐善
文商議合作，簽立同意書（下稱系爭同意書），約定由徐善文提
供保全程序所需之擔保金五百萬元，協助甲○○等八人訴訟，若
獲勝訴，甲○○等八人除應無息退還新台幣（下同）五百萬元外
，並應以訴訟所得之利益百分之三十付與徐善文為合作報酬。嗣
徐善文依約交付五百萬元，並經提存法院，而甲○○等八人與陳
炳南間之訴訟亦獲勝訴確定，勝訴利益按甲○○等八人應繼分市
價計算至少值一億五千萬元以上，另土地徵收補償費六千餘萬元
部分，甲○○等八人按其應繼分計算得分配金額合計約九百二十
三萬餘元，屬其勝訴利益。徐善文於八十一年六月二日將系爭同
意書債權及其衍生之權利讓與伊，經伊通知甲○○等八人上開債
權讓與情事，並請求履行系爭同意書之約定，詎甲○○等八人拒
絕給付，爰依系爭同意書之約定為請求等情，求為命甲○○等三
人、王素月、王素雲各給付伊二百五十萬元；乙○○等二人及王
繼堯各給付伊八十三萬三千三百三十三元，並均自起訴狀繕本送
達翌日起至清償日止按年息百分之五計算利息之判決（第一審判
命甲○○等三人各給付一百四十一萬五千七百七十五元本息，乙
○○等二人及王繼堯各給付八十三萬三千三百三十三元本息，王
素月、王素雲各給付二百五十萬元本息，駁回上訴人其餘之請求
。被上訴人五人就其不利部分提起上訴，上訴人亦對其請求甲○
○等三人被駁回部分提起上訴，王素月、王素雲、王繼堯於第一
審敗訴部分，未據該三人提起上訴，已告確定）。
被上訴人甲○○等三人則以：系爭同意書係甲○○協助將當事人
姓名等基本資料填上，並無承諾或要約之意思，未與徐善文達成
協議，伊等與徐善文間意思表示不一致，契約並未成立。且上訴
人與徐善文所謂債權轉讓契約亦屬虛偽；系爭擔保金係由王素月
（上訴人之妻）所提供，其係為保全自己權利而提供擔保金，伊
等因係其至親之人而受益；本件係上訴人不滿伊等未提供擔保金
卻受到訴訟勝訴之好處，利用當年所持有、製作尚未完成之同意
書蓋上印章，再串通徐善文出面作證欲伊等付出高額報酬所致；
再系爭同意書與典型消費借貸契約相同，與一般合作合約須共同
分擔風險之情形不同，縱認非典型契約，然同意書之構成核心部
分為消費借貸契約，亦應類推適用消費借貸契約之相關規定。乙
○○等二人則以：系爭同意書並非真正，黃窕未獲得伊等授權，
而對系爭同意書簽章，屬無權代理，依法無效；又徐善文所借貸
之相對人為上訴人，伊等與徐善文間無債權債務關係各等語，資
為抗辯。
原審廢棄第一審所為被上訴人敗訴部分之判決，改判駁回上訴人
此部分在第一審之訴，維持第一審所為上訴人敗訴部分之判決，
駁回其此部分之上訴，無非以：上訴人主張甲○○等八人與徐善
文訂立系爭同意書，徐善文嗣於八十一年間將系爭同意書所載權
利讓與上訴人等情，為被上訴人所否認。查徐善文於第一審證稱
：「七十八年時己○○來找我借錢，要求借五百萬元，他來了三
、四趟，第四趟我才同意借給他，我只借錢給己○○，我的意思
是借錢給己○○，如果沒有還，我會找己○○。如果官司敗訴拿
不回來，我找己○○要。同意書是己○○拿給我的」等語，足見
徐善文果真有借貸之意思表示，其相對人為上訴人，而非甲○○
等八人，而契約成立必須當事人意思表示互相一致，甲○○等八
人與徐善文之間並無借貸關係。徐善文又證稱：「確實之訴訟內
容我不清楚，我不知道當時打贏的話，百分之三十的利益是多少
」等語。徐善文若有以五百萬元出借，並圖以訴訟後所得之利益
百分之三十做為報酬，豈會連訴訟之內容、可能之風險、利益之
百分之三十為多少，全然不知情就慨然出借，足證徐善文對契約
必要之點毫無所悉，尚難認徐善文與甲○○等八人間已成立系爭
同意書契約。且證人黃窕證稱：「伊沒有看過這份同意書，亦沒
有拿章給他（指甲○○），乙○○當時在當兵並不知情」等語；
況乙○○於七十七年九月十六日至七十九年八月一日尚在金門服
役，有退伍令可稽，不可能參與系爭同意書之訂立。而依黃窕上
開證言，黃窕並未受乙○○等二人之授權與徐善文締結系爭同意
書，乙○○等二人自不受該同意書之拘束。被上訴人既爭執徐善
文並未交付借款五百萬元，徐善文及上訴人自應對此筆借款之交
付負舉證責任，亦難僅憑有系爭提存金提存於法院，即認定此為
徐善文有交付借款之憑證。徐善文若無法舉證確實交付借款五百
萬元，尚難認提存於法院之該筆擔保金即係徐善文交付之借款。
徐善文有無交付五百萬元予甲○○等八人，不無疑問。徐善文證
稱：「（己○○）原告還錢時是以現金五百萬元還我。借錢（七
十八年）到還錢（八十一年）大約三年沒有給我利息，也沒有給
我好處」云云。惟查現金五百萬元為一大數目，於八十一年間將
五百萬元現金裝袋以清償債款，實難以想像。況一般清償債務，
無不刻意以支票或匯款等可供查考之方式，以留下確實已清償之
證明，豈有高額款項以現金清償者。又上訴人如果還了五百萬元
以得到債權之轉讓，自有日後向王忠正等八人主張同意書上權利
之打算，自應更謹慎保全給付徐善文五百萬元之證據始符常理。
而徐善文謂其出借五百萬元給上訴人數年，事後只取回五百萬元
，其他一點好處也沒有，不僅利息沒有給付，事後訴訟勝訴所獲
利益是多少也根本不知，如此說法，實難取信於人，徐善文與甲
○○等八人有無借貸關係，更滋疑問。另上訴人於起訴狀謂因其
與徐善文另有債權債務關係，故徐善文將同意書所示之債權及衍
生權利概括轉讓與上訴人，而徐善文卻謂上訴人因還債五百萬元
，而將債權轉讓，二人所述過程及原因矛盾不一，足證徐善文與
上訴人間之債權轉讓契約為虛偽。上訴人雖主張系爭同意書之性
質為合作契約，乃無名契約，而非消費借貸契約云云。然查系爭
同意書第一條約定：「乙方徐善文協助甲方（甲○○等八人）訴
訟，願意提供假扣押擔保金新台幣伍佰萬元」。第二條約定：「
無論訴訟勝敗，不得向甲方提出任何利息補償」。第三條約定：
「甲方同意訴訟得勝，甲方願意以訴訟所得之利益30％付與乙方
」。足見系爭同意書第一、二條為關於借款本金之返還及利息之
約定，第三條為附加條件後（如甲方訴訟勝訴）應給付其他報償
之約定，核其文義，係消費借貸契約。縱認系爭同意書為非典型
之消費借貸契約，惟系爭同意書契約之主要部分為消費借貸契約
，亦應類推適用消費借貸契約之要物性，即須於五百萬元交付後
，系爭同意書之契約始行成立。徐善文與上訴人對五百萬元之交
付未能舉證以實其說，尚難認系爭同意書契約已有效成立。甲○
○等八人與徐善文之間既無借貸關係存在，被上訴人自得據以對
抗上訴人，上訴人即無從行使同意書上之權利。又本件為可分之
債，已判決確定之王素月、王素雲、王繼堯縱於訴訟上自行認諾
，亦係處分其自己之權利，對被上訴人無影響。且王素月為上訴
人之妻，有偏頗之虞，自不得以其認諾，逕行推論被上訴人對此
同意書有表示同意。綜上，上訴人基於債權讓與契約，本於同意
書之約定，請求甲○○等三人各給付二百五十萬元；乙○○等二
人各給付八十三萬三千三百三十三元，及均自起訴狀繕本送達翌
日起至清償日止加付法定遲延利息，洵非正當，不應准許等詞，
為其判斷之基礎。
惟按解釋契約，固須探求當事人立約時之真意，不能拘泥於契約
之文字，但契約文字業已表示當事人真意，無須別事探求者，即
不得反捨契約文字而更為曲解。查於七十八年一月六日所簽訂之
系爭同意書載明：「茲經甲方甲○○、王素月、王素雲、丁○○
、丙○○、王繼堯（左下方另有乙○○、戊○○），乙方（指徐
善文）雙方同意，訂立下列同意事項：(一)、甲方甲○○等為債權
人為向債務人申請假扣押訴訟案，乙方徐善文為協助甲方訴訟，
願意提供假扣押擔保金新台幣伍佰萬元正。(二)、甲乙雙方同意甲
方負擔一切訴訟費用（除擔保金外），乙方提供擔保金，無論訴
訟勝敗，不得向甲方提出任何利息補償。(三)、甲方同意訴訟得勝
，甲方願意以訴訟所得之利益30％（或者新台幣　　元）付與乙
方。雙方同意恐口無憑，特立同意書。」（見第一審卷第六頁）
，而該同意書除打字部分外，其餘空白部分包括乙方「徐善文」
之姓名，均係由甲○○所填寫，為其於第一審所不爭執（見第一
審卷第六九頁）。依該同意書之記載，債權債務之主體存在於甲
○○等八人與徐善文之間。乃原審認定被上訴人未與徐善文直接
簽訂系爭同意書，及徐善文所為債權轉讓之證詞係屬虛偽，據為
不利上訴人之論斷，於法已有可議。次按民事訴訟法第三百五十
八條第一項規定：私文書經本人或其代理人簽名、蓋章者，推定
為真正。另民事訴訟法第二百七十七條本文規定：當事人主張有
利於己之事實者，就其事實有舉證之責任。又應召服役之軍人，
雖於外島服役，但仍有假期可以回台灣休假，且現今通訊設備發
達，乃可能隨時經由電話、書信等通訊設施授權他人代理或代傳
達意思表示。系爭同意書上印文之真正，為甲○○等三人所不否
認，乙○○等二人雖否認其印文之真正，其等母親黃窕亦否認拿
章給甲○○蓋，然關於系爭同意書上乙○○等二人之印文，業經
第一審法院將與其等承認為真正之台北郵局十三支局第六六二號
存證信函印文，送請憲兵學校鑑定為相互吻合（見第一審卷第二
七○至二七三頁），可見系爭同意書上乙○○等二人之印文為真
正，而其等並未提出其有被盜蓋之任何反證。乃原審竟憑其等母
親黃窕否認有蓋章及乙○○於七十七年九月十六日至七十九年八
月一日尚在金門服役，遽而認定黃窕並未受乙○○等二人之授權
，該二人不受該同意書之拘束云云，自有違背民事訴訟法第三百
五十八條第一項、第二百七十七條本文之規定。再查甲○○等八
人於七十八年一月六日與徐善文訂立之系爭同意書載明徐善文願
提供假扣押擔保金五百萬元，上訴人於第一審主張：因系爭擔保
金係以甲○○等八人之名義提存於法院，自須以甲○○等八人之
名義自法院提存所領回，故徐善文將錢交由王素月提存法院等語
（見第一審卷第一二五頁第六、七行），於原審主張：王素月之
向法院提存，即為證明徐善文有交付借款予甲○○等八人收受之
事實，並以提存書影本為憑（參見原審卷第七五頁第十二行至第
十五行、第一審卷第九六頁至第一一二頁）。原審未予調查審認
，說明不足採取之理由，即認徐善文不能證明提存於法院之該筆
擔保金即係徐善文交付之借款，徐善文有無交付五百萬元予甲○
○等八人不無疑問云云，不無速斷。上訴論旨，執以指摘原判決
不當，求予廢棄，非無理由。
據上論結，本件上訴為有理由。依民事訴訟法第四百七十七條第
一項、第四百七十八條第二項，判決如主文。
中　　華　　民　　國　九十四　年　　八　　月　三十一　日
                      最高法院民事第四庭
                          審判長法官  吳　正　一
                                法官  劉　福　聲
                                法官  黃　義　豐
                                法官  簡　清　忠
                                法官  李　彥　文
      本件正本證明與原本無異
                                      書  記  官
中　　華　　民　　國　九十四　年　　九　　月　 十三 　日
                                                      Ｃ
